行　政　法　院　判　決　　　　　　　　　　　　　八十七年度判字第二○九九號
　　原　　　告　中美和石油化學股份有限公司
　　代　表　人　甲○○
　　訴訟代理人　乙○○
　　　　　　　　徐小波　律師
　　被　　　告　財政部台北市國稅局
右當事人間因營利事業所得稅事件，原告不服行政院中華民國八十七年四月十三日台
八十七訴字第一五八二九號再訴願決定，提起行政訴訟，本院判決如左︰
　　主  文
原告之訴駁回。
　　事  實
緣原告民國七十九年度營利事業所得稅結算申報，申報投資抵減稅額新台幣（下同）
三四五、五○五、一二八元。被告初查，以其中原告自行設算資本化利息分攤予可抵
減之機器設備一七八、二一○、七八四元，非直接歸屬於可抵減機器設備之費用，否
准抵減；又申請投資抵減設備係整廠設備，申報不可直接歸屬之工程費用六○九、八
四七、八八一元，含有整地、地基結構等基礎工程及整廠規劃、設計等支出，非屬機
器設備投資抵減項目，亦否准抵減稅額，乃核定本期可抵減稅額為二二二、八○二、
七一二元。原告不服，就資本化利息及不可直接歸屬之工程費用部分，申經復查結果
，原處分未准變更，訴經財政部訴願決定將原處分關於資本化利息部分撤銷，由原處
分機關另為處分，其餘部分訴願駁回。茲原告就不可直接歸屬之工程費用部分，提起
再訴願，遭決定駁回，遂提起行政訴訟。茲摘兩造訴辯意旨於次：
原告起訴意旨及補充理由略謂：一、復查及一再訴願決定適用法令不當，屬違背法令
之規定：（一）再訴願決定適用法令不當之事實１．查財政部七十一年四月二十日台
財稅第三二七四八號函規定：「生產事業購置機器設備適用投資抵減辦法第三條及第
四條第一項第四款所稱『購置成本』，應依照所得稅法第四十五條第一項有關『實際
成本』之規定辦理」。次查所得稅法第四十五條第一項前段規定：「稱實際成本者，
凡資產之出價取得，指取得價格，包括取得之代價，及因取得並為適於營業上使用而
支付之一切必需費用。」２．查依「民營生產事業購置國產產業機械及防治污染設備
適用投資抵減辦法（行政院七十八年六月二十九日臺七十八財字第一七三三七號函修
正公布）申請須知（以下簡稱「申請須知」第五點第（四）項說明：「（四）投資抵
減項目及款項之認定事項：（１）生產事業購置全新自動化機械、設備於合約書分別
列明設計、安裝及機械價款者，工業局原則上僅認定機械之價款部分，其他費用由稅
捐機關認定。惟購置防治污染設備案有關土木、水電工程部分亦由工業局認定」。是
依行為時之投條例暨申請須知之規定，工業局應僅認定國產自動化機器設備和防治
污染機器設備之設備價款部分暨防治污染設備案相關之土木、水電工程，其餘費用則
由稅捐機關認定。３．原告公司七十九年度計有四項工程專案申請適用投資抵減：（
１）第四套純對位酸生產設備（含自動化國產產業機械設備及防治污染設備）。（
２）廢水擴建處理設備（係防治污染設備）。（３）安全閥排放處理設備（係防治污
染設備）。（４）第二廠觸媒回收濃縮設施（係防治污染設備）。其各項費用之認定
權責機構，依申請須知第五點第（四）項規定。４．就系爭原告購置機械設備之其他
必要費用，原再訴願決定書理由謂「再訴願人並未依行為時勵投資條例第十四條第
一項規定向經濟部工業局申請核發投資抵減證明書，是原處分機關依經濟部工業局核
發之投資抵減證明書所載機器設備金額認定抵減稅額，尚無違誤。．．．所訴依民營
事業購置國產產業機械及防治污染設備適用投資抵減辦法申請須知五（四）１規定，
系爭土木工程費用應由稅捐機關認定其價款，毋須向經濟部工業局申請核發投資抵減
證明書云云，核不足採」，顯係曲解前揭申請須知所述有關購置設備之其他費用除防
治污染設備之土木、水電工程外，餘皆應由稅捐機關認定之規定，誠屬適用法令不當
而屬違背法令之規定。（二）因購置自動化生產設備或技術及防治污染設備或技術所
發生之工程及安裝等一切必需費用係屬可投資抵減項目：查投條例第十四條第一項
明定：「生產事業依第六條、第十二條及第十三條申請勵者，其所購置之機器、設
備或運輸設備，除因事實需要，經主管機關專案核准，自國外輸入者外，均以全新為
限，並應於到達國內或裝置完工後，申請專業主管機關核驗發給證明文件。」而民營
生產事業購置國產產業機械、防治污染設備適用投資抵減辦法第二條第一項復規定：
「民營生產事業購置全新自動化國產產業機械（含工具機），或購置防治污染有關之
全新設備，其一次購置總金額達新臺幣六十萬元以上者，得就購置機械、設備之成本
按左列百分比限度內，抵減其當年度應納營利事業所得稅額，當年度應納營利事業所
得稅額不足抵減者，得在以後五年度應納營利事業所得稅額中抵減之。一、購置國產
自動化產業機械（含工具機）者抵減百分之十五。二、購置防治污染設備者抵減百分
之二十。」財政部八十三年五月二十五日台財稅第八三一五九四一三六號函亦規定：
「股份有限公司購置之整套自動化生產設備或防治污染設備，包括國內及國外產製二
部分，其有關安裝費用如不能辨認歸屬者，應依國產或進口設備成本占整套設備總值
之比例分攤之，再分別以國產及進口設備之抵減率計算投資抵減稅額」。（三）原告
七十九年度所攤計之工程及安裝費用與原告所購置之整廠機器設備有直接之關聯：１
．原告申請適用投資抵減整廠興建之第四套純對位酸生產設備、廢水擴建處理設備
、安全閥排放處理設備及第二廠觸媒回收濃縮設施工程，均由原告與各承包商簽訂之
統包工程合約。承包商須就合約所述設備負責承建，於完成並經驗收合格為可使用狀
態後，再移交予原告。是以，合約之工作內容，皆為承包商為提供上述設備所施做之
必要工作。其合約各項工作內容之具體說明，原告為取得前述設備，依合約所支付之
各項工程、服務價款，皆係為取得該項機器設備必要且直接有關之成本，其機器設備
購置成本認定應依前揭所得稅法第四十五條第一項及財政部七十一年四月二十日台財
稅第三二七四八號函所指之「因取得並為適於營業上使用而支付之一切必需費用」。
２．一般之工程項目可略區分為基本設計、細部設計、設備採購、建造（含安裝）及
管理等，各個階段皆環環相扣，缺一不可，否則工程無法完成。原告為石油化學工廠
，有關設備安裝之各項工程，有其石化業之特性，須考慮擬安裝之機械設備的種類、
機體的龐大、機體的重量及轉動的速率等情況，以決定設備安裝之基座及土壤改良，
其需求之水泥強度、地基厚度與基樁深度，使此基礎工程能承重且得以提供機器設備
強固的支撐，使設備能平穩運轉及安全操作。若不執行該項工程，則設備之基座及土
壤改良即無法完成，如此將使設備無法安裝及運轉。若此基礎工程施工品質不良，亦
會因無法承重及無法提供設備強固的支撐，而使設備塌陷或因高速運轉而震動，致機
械傾斜、壽命降低甚至損壞，尤有甚者，將使化學品溢出、造成污染環境並釀成災害
。此外，如無設計，則無法確知整個專案中，各項環環相扣之機械設備，其處理流程
、設備規格及數量等資料，因此，亦無法決定所需之設備種類、規格以進行採購及安
裝。是以原告所發生之各項服務及安裝費用與原告所購置之整廠機器設備有絕對直接
之關聯。（四）原告所攤計之不可直接歸屬之其他必要成本，皆屬符合法令之規定：
１．按一般工程合約報價，其工程相關之各項設計、服務、建造、管理等費用並不分
攤到設備價款中，因上述之工作內容皆應考量工程之全面性及整體性，故無法明確直
接歸屬於各項設備之中，如需分攤，則究應按機器設備之大小、各項設備之金額所佔
比例、施工期間或施工難度來分攤，事實上，難有合理之分攤基礎，因此，該等項目
均分別單獨列示於工程合約中。２．原告購置適用投資抵減之設備係由千代田化工建
設株式會社（以下簡稱「千代田」）及中鼎工程股份有限公司（以下簡稱「中鼎工程
」）承包，該等承包工程合約即按細部工程設計、採購、專案管理、建造、土木工程
等各項服務及設備價款分別報價。原告就設備價款以外之不可直接歸屬費用，按可適
用投資抵減項目及不適用投資抵減項目攤計，具體說明如下：（１）原告興建第四套
純對位酸生產設備，必須經過設計、安裝、試車等工作方可完成該等設備之建造，
以供營業上使用。機器設備本身分攤其他必要成本計一、二八六、九四○、八一六元
（包括主承包商千代田發生成本八二七、一五三、四五九元及主承包商以外發生成本
四五九、七八七、三五七元）。有關千代田總價承包之合約項目，除設備價款外之其
他部分，已於原告與千代田合約中載明，係為建造設備並達到可使用狀態，委託千代
田執行各項必要工程之支出；屬於千代田以外發生部分，主要包括安裝、試車及依稅
法規定資本化之利息等。原告就成本一、二八六、九四○、八一六元按可適用投資抵
減及不適用投資抵減之機器設備購置成本比例，分攤歸屬適用投資抵減設備部分之必
要成本計七二九、五○三、三六八元，經扣除利息資本化部分一七八、二一○、七八
四元之其他必要成本為五五一、二九二、五八四元，此分攤方式係符合前揭財政部八
十三年五月二十五日台財稅第八三一五九四一三六號函之規定。（２）有關廢水擴建
處理設備之其他必要成本計三○、一五七、○八一元，係原告與承包商千代田及中鼎
公司簽約支付之合約價款，為建造設備至可使用狀態之各項有關必要工作及千代田及
中鼎以外發生之安裝、試車等各項必要成本。（３）有關安全閥排放處理設備之其他
必要成本計五、六九五、八九六元，於原告與千代田合約中載明係為安裝購入設備達
到可使用狀態，委託千代田執行各項必要工程之支出。（４）有關第二廠觸媒回收濃
縮設施工程之其他必要成本二二、七○二、三二○元為原告委託中鼎工程之設計及建
造工程，包含安裝、土木、測試等成本。（５）原告依上述方式所攤得之不可直接歸
屬費用共計新台幣六○九、八四七、八八一元，應屬設備購置成本，得為投資抵減項
目。（五）工業局應僅認定生產事業所購置之國產自動化機械設備、防治污染設備價
款部分暨防治污染設備案有關土木、水電工程部分，其餘工程費用皆應由稅捐機關認
定：１．「生產事業依第六條、第十二條及第十三條申請勵者，其所購置之機器、
設備或運輸設備，除因事實需要，經主管機關專案核准，自國外輸入者外，均以全新
為限，並應於到達國內或裝置完工後，申請專業主管機關核驗發給證明文件」行為時
投條例第十四條第一項定有明文。次查「民營生產事業購置國產產業機械及防治污
染設備適用投資抵減辦法（行政院七十八年六月二十九日臺七十八財字第一七三三七
號函修正公布）」申請須知（以下簡稱「申請須知」）第五點第（四）項說明：「（
四）投資抵減項目及款項之認定事項：（１）生產事業購置全新自動化機械、設備於
合約書分別列明設計、安裝及機械價款者，工業局原則上僅認定機械之價款部分，其
他費用由稅捐機關認定。惟購置防治污染設備案有關土木、水電工程部分亦由工業局
認定」。是依行為時之投條例暨申請須知之規定，工業局應僅認定國產自動化機器
設備和防治污染機器設備之設備價款部分暨防治污染設備相關之土木、水電工程，其
餘費用則由稅捐機關認定。２．原告為取得並使機器設備達到可使用狀態所發生之其
他必要成本共計新台幣六○九、八四七、八八一元，除防治污染設備之土木、水電工
程費用一七、三○五、五五三元應由工業局認定外，其餘五九二、五四二、三二八元
（其中包括第四套純對位酸設備五四八、六六四、八七二元、廢水擴建處理設備二
○、四一七、五四六元、安全閥排放處理設備五、○二五、七九○元及第二廠觸媒回
收濃縮設施工程一八、四三四、一二○元）依「申請須知」之規定，皆應屬稅捐機關
職權認定之範圍，至原再訴願決定書理由謂「再訴願人並未依行為時勵投資條例第
十四條第一項規定向經濟部工業局申請核發投資抵減證明書，是原處分機關依經濟部
工業局核發之投資抵減證明書所載機器設備金額認定抵減稅額，尚無違誤。．．．所
訴依民營事業購置國產產業機械及防治污染設備適用投資抵減辦法申請須知五（四）
１規定，系爭土木工程費用應由稅捐機關認定其價款，毋須向經濟部工業局申請核發
投資抵減證明書云云，核不足採」，顯係曲解前揭申請須知所述有關購置設備之其他
費用除防治污染設備之土木、水電工程外，餘皆應由稅捐機關認定之規定，並據以否
准原告享受投資抵減之權益，係就投資抵減之認定增加法律規定所無之限制，故依行
政訴訟法第三十三條準用民事訴訟法第四百六十八條之規定：「判決不適用法規或適
用不當者，為違背法令。」本案復查決定及一再訴願決定誠為適用法令不當而屬違背
法令之規定。二、原告已就系爭之不可直接歸屬費用適用投資抵減之事實，善盡舉證
之責，如被告仍不予認定，應負舉證之責：按「當事人主張有利於己之事實者，就其
事實有舉證之責任。」行政訴訟法第三十三條準用民事訴訟法第二百七十七條定有明
文。「原告對於自己主張之事實已盡證明之責後，被告對其主張，如抗辯其不實，並
提出反對之主張者，則被告對其反對之主張，亦應負證明之責，此為舉證責任分擔之
原則。」為最高法院十八年上字第二八五五號判決。本案原告就購置之國產自動化機
械設備及防治污染設備業已依規定向經濟部工業局取得投資抵減證明，並已就該國產
自動化機械設備及防治污染設備之整廠設計、建造等各項費用提出詳細說明，證明其
與國產自動化機械設備及防治污染設備裝置成本之關聯，而依前揭財政部八十三年五
月二十五日台財稅第八三一五九四一三六號函規定分別攤計投資抵減數額之事實提出
證明已如前述，被告如反對原告之主張，亦應負舉證之責任。３．基上所述，原告不
可直接歸屬費用之攤計，皆屬符合所得稅法及相關函釋之規定，且與購置設備直接相
關，並應由稅捐機關本於職權認定，故其可抵減稅額，依法當可全數於七十九年度認
列。敬請貴院查明事實，撤銷原處分、復查、訴願及再訴願決定駁回部分等語。
被告答辯意旨略謂：一、按「為基於政策需要，行政院得准生產事業在不超過當年度
投資生產設備金額百分之五至百分之二十限度內，抵減當年度應納營利事業所得稅額
。當年度應納營利事業所得稅額不足抵減者，得在以後五年度應納營利事業所得稅額
中抵減之。」「生產事業依第六條、第十二條及第十三條申請勵者，其所購置之機
器、設備或運輸設備，除因事實需要，經主管機關專案核准，自國外輸入者外，均以
全新為限，並應於到達國內或裝置完工後，申請事業主管機關核驗發給證明文件。」
為當時勵投資條例第十條第一項及第十四條第一項所明定。又「民營生產事業購置
全新自動化，或為改善環境購置防治污染有關之機器、設備，其購置總金額達新台幣
六十萬元以上者，得就購置機器、設備之成本按左列百分比限度內，抵減其當年度應
納營利事業所得稅；當年度應納營利事業所得稅額不足抵減者，得在以後五年度應納
營利事業所得稅額中抵減之。一、購置自動化機器、設備，國內產製者抵減百分之十
五，國外產製者抵減百分之五。二、購置防治污染機器、設備者抵減百分之二十。」
復為當時民營生產事業購置機器設備適用投資抵減辦法第二條所規定。二、本件原告
以申請抵減之整廠規劃、設計、整地及地基結構等基礎工程，係將機器設備固定於其
上之基礎土木工程，以防止機器設備運轉中產生不正常之震動，使機器能正常且安全
運作，避免釀成災害造成環境污染，是系爭工程費用為安裝機器設備所必要且直接有
關之費用，屬行為時所得稅法第四十五條第一項所稱因取得並為適於營業上使用而支
付之一切必需費用，應依財政部八十三年五月二十五日台財稅第八三一五九四一三六
號函釋，按國產或進口設備成本占整套設備總值之比例計算，分攤不可直接歸屬之工
程費用六○九、八四七、八八一元，並准予認列投資抵減稅額云云，申經復查結果，
以觀諸原告所提示之工程合約及工程施工圖等，系爭整廠規劃、設計、整地及地基結
構等基礎工程係將機器設備固定於其上之土木工程，此亦為原告所不爭執，是其工程
資料不僅無法具體顯示各項土木基礎之細部內容，亦無具體之事證證明與機器設備之
安裝有任何直接關連，難以認定屬安裝機器設備之直接費用，原核定依經濟部工業局
核發之投資抵減證明書所載機器設備金額認定抵減稅額，尚無違誤。至所請分攤不可
直接歸屬之工程費用六○九、八四七、八八一元，因其工程費用既屬不可直接歸屬，
核非安裝自動化機器生產設備之直接費用，非屬投資抵減項目，原核定不准其抵減稅
額，亦無不合，乃未准變更。原告除執前詞外，並以其已提示工程合約、驗收資料及
設備流程平面圖等，被告未查證系爭土木工程與機器設備安裝之關連。實屬率斷；機
器設備與整廠規劃不可分攤，任何人設置機器設備均有可觀之安裝費用，被告逕予否
認其列報之安裝費用，違反行政法院七十四年判字第一九二四號判決意旨云云，訴經
財政部訴願決定除持與被告相同之論見外，並以系爭工程費用是否與自動化機器生產
設備安裝成本有直接關聯，原告並未依行為時勵投資條例第十四條第一項規定向經
濟部工業局申請核發投資抵減證明書，是被告依經濟部工業局核發投資抵減證明書所
載機器設備金額認定抵減稅額，尚無違誤，所訴核無足採，遂駁回其訴願。又民營事
業購置國產產業機械及防治污染設備適用投資抵減辦法申請須知五(四)１載明「生產事
業購置全新自動化機械、設備於合約書分別列明設計、安裝及機械價款者，工業局原
則上僅認定機械之價款部分，其他費用由稅捐機關認定，惟購置防治污染設備案有關
土木、水電工程部分亦由工業局認定。」所訴依民營事業購置國產產業機械及防治污
染設備適用投資抵減辦法申請須知五(四)１規定，系爭土木工程費用應由稅捐機關認定
其價款，毋須向經濟部工業局申請核發投資抵減證明書云云，核不足採。三、至訴稱
被告應負舉證責任乙節，查被告係依據相關法令及原告提示資料核認投資抵減稅額，
尚無須舉證，所訴不足採。四、綜上：原復查處分及訴願、再訴願決定並無違誤，請
駁回原告之訴等語。
　　理  由
按「為基於政策需要，行政院得准生產事業在不超過當年度投資生產設備金額百分之
五至百分之二十限度內，抵減當年度應納營利事業所得稅額。當年度應納營利事業所
得稅額不足抵減者，得在以後五年度應納營利事業所得稅額中抵減之。」「生產事業
依第六條、第十二條及第十三條申請勵者，其所購置之機器、設備或運輸設備，除
因事實需要，經主管機關專案核准，自國外輸入者外，均以全新為限，並應於到達國
內或裝置完工後，申請專業主管機關核驗發給證明文件。」為行為時勵投資條例第
十條第一項及第十四條第一項所明定。又「民營生產事業購置全新自動化，或為改善
環境購置防治污染有關之機器、設備，其購置總金額達新台幣六十萬元以上者，得就
購置機器、設備之成本按左列百分比限度內，抵減其當年度應納營利事業所得稅；當
年度應納營利事業所得稅額不足抵減者，得在以後五年度應納營利事業所得稅額中抵
減之。一、購置自動化機器、設備，國內產製者抵減百分之十五，國外產製者抵減百
分之五。二、購置防治污染機器、設備者抵減百分之二十。」行為時民營生產事業購
置機器設備適用投資抵減辦法第二條復定有明文。本件原告七十九年度營利事業所得
稅結算申報，申報投資抵減稅額三四五、五○五、一二八元。被告初查，以其中原告
自行設算資本化利息分攤予可抵減之機器設備一七八、二一○、七八四元，非直接歸
屬於可抵減機器設備之費用，否准抵減；又申請投資抵減設備係整廠設備，申報不可
直接歸屬之工程費用六○九、八四七、八八一元，含有整地、地基結構等基礎工程及
整廠規劃、設計等支出，非屬機器設備投資抵減項目，亦否准抵減稅額，乃核定本期
可抵減稅額為二二二、八○二、七一二元。原告不服，就資本化利息及不可直接歸屬
之工程費用部分，申經復查結果，原處分未准變更，訴經財政部訴願決定將原處分關
於資本化利息部分撤銷，由原處分機關另為處分，其餘部分訴願駁回。原告就不可直
接歸屬之工程費用部分，仍不甘服，循序提起行政訴訟。主張：原告申請抵減之整廠
規劃、設計、整地及地基結構等基礎工程，係將機器設備固定於其上之基礎土木工程
，以防止機器設備運轉中產生不正常之震動，使機器能正常且安全運作，避免釀成災
害造成環境污染，查系爭工程費用為安裝機器設備所必要且直接有關之費用，屬行為
時所得稅法第四十五條第一項所稱因取得並為適於營業上使用而支付之一切必需費用
，應依財政部八十三年五月二十五日台財稅字第八三一五九四一三六號函釋，按國產
或進口設備成本占整套設備總值之比例計算，分攤不可直接歸屬之工程費用六○九、
八四七、八八一元，並准予認列投資抵減稅額且已以提示工程合約、驗收資料及設備
流程平面圖等，已負舉證責任，被告應依民營生產事業購置國產產業機械及防治污染
設備適用投資抵減辦法申請須知五(四)１規定，系爭土木工程費用應由稅捐機關之被告
認定其價款，毋須向經濟部工業局申請核發投資抵減證明書，原處分及一再訴願決定
均有適用法令不當之違法云云。經查：原告所提示之工程合約、驗收資料、設備流程
平面圖及工程施工圖等，系爭整廠規劃、設計、整地及地基結構等基礎工程係將機器
設備固定於其上之土木工程，為原告所不爭，故其工程資料不僅無法具體顯示各項土
木基礎之細部內容，亦無具體之事證證明與機器設備之安裝有任何直接關連，難以認
定屬安裝機器設備之直接費用，是系爭工程費用是否與自動化機器生產設備安裝成本
有直接關聯，原告並未依行為時勵投資條例第十四條第一項規定向經濟部工業局申
請核發投資抵減證明書，難謂就其主張之事實，已盡舉證之責任。次按民營生產事業
購置國產產業機械及防治污染設備適用投資抵減辦法申請須知五(四)１係規定「生產事
業購置全新自動化機械、設備於合約書分別列明設計、安裝及機械價款者，工業局原
則上僅認定機械之價款部分，其他費用由稅捐機關認定，惟『購置防治污染設備案有
關土木、水電工程部分亦由工業局認定』。」，原告斷章取義，主張系爭土木工程費
用應由稅捐機關之被告認定其價款，不須向經濟部工業局申請核發投資抵減證明書云
云，顯係對上開規定之誤解，尚難據以認定原處分及一再訴願決定有適用法令不當之
違法。從而原告所訴各節，均無足取。本件原處分揆諸首揭規定及說明，洵無違誤，
一再訴願決定，遞予維持，俱無不合，原告起訴意旨難謂為有理由，應予駁回。
據上論結，本件原告之訴為無理由，爰依行政訴訟法第二十六條後段判決如主文。
中    華    民    國     八十七      年      十      月     二十九      日
                    行 政 法 院 第 三 庭
                                審 判 長 評  事      曾  隆  興
                                         評  事      趙  永  康
                                         評  事      高  啟  燦
                                         評  事      蔡  進  田
                                         評  事      鄭  淑  貞
右  正  本  證  明  與  原  本  無  異
                                         法院書記官  陳  佩  玲
中    華    民    國     八十七      年      十      月      三十       日
